【裁判字號】    99,訴緝,14
【裁判日期】    990430
【裁判案由】    詐欺等
【裁判全文】
臺灣桃園地方法院刑事判決              99年度訴緝字第14號
公  訴  人  臺灣桃園地方法院檢察署檢察官
被      告  己○○
指定辯護人  本院公設辯護人  丙○○
上列被告因詐欺等案件，經檢察官提起公訴（86年度偵字第1351
4 號、第14735 號、第14855 號），本院判決如下：
    主  文
己○○共同以詐欺為常業，處有期徒刑年陸月。扣案之新臺幣
貳拾萬元、郵政定期儲金質押借據貳紙、郵政存簿提款單伍紙均
沒收。
    事  實
一、己○○自民國86年3 月底起，與徐錦柳（業經本院判決確定
    ）、陳漢卿（業經最高法院判決確定）三人基於意圖為自己
    不法所有之詐欺犯意聯絡，共組俗稱之「金光黨」，由己○○扮傻女，徐錦柳負責搭訕，陳漢卿則駕駛計程車接送，再
    先後於如附表所示之時間、地點，以如附表所示之方式，對
    乙○○○、丁○○、戊○○○、甲○○○等4 人施用詐術，
    使渠4 人陷於錯誤，而交付如附表所示之財物，己○○、徐
    錦柳、陳漢卿於得手後，即將詐騙所得朋分花用，並藉以維
    生，而以之為常業。嗣己○○、徐錦柳、陳漢卿於86年10月
    7 日上午某時許，在桃園縣桃園市來來百貨公司前，再以前
    揭手法，由己○○、徐錦柳先誘騙呂游梅英與其等共同搭乘
    陳漢卿所駕駛車牌號碼L9─701 號計程車，再於車上向呂游
    梅英佯稱若拿出新臺幣（下同）500,000 元，己○○亦將取
    出等額金錢平分予在場之人，致呂游梅英陷於錯誤，而先行
    返家取出存摺，並於同日上午7 時40分許，與己○○、徐錦
    柳一同乘坐陳漢卿之上開車輛，而在桃園縣中壢市○○路29
    號前路邊停車以等待銀行開門營業之際，為警當場查獲，始
    未得逞，並扣得徐錦柳所有之200,000 元、郵政定期儲金質
    押借據2 紙及郵政存簿提款單5 紙。
二、案經桃園縣警察局中壢分局報請臺灣桃園地方法院檢察署檢
    察官偵查後提起公訴。
    理  由
壹、程序事項：
一、按被告以外之人於偵查中向檢察官所為之陳述，除顯有不可
    信之情況者外，得為證據；被告以外之人於審判外之陳述，
    雖不符前4 條之規定，而經當事人於審判程序同意作為證據
    ，法院審酌該言詞陳述或書面陳述作成時之狀況，認為適當
    者，亦得為證據，刑事訴訟法第159 條之1 第2 項、第 159
    條之5 分別定有明文。本案同案被告徐錦柳、陳漢卿及被害
    人乙○○○、丁○○、戊○○○、甲○○○、戊○○○分別
    於偵查及警詢中之陳述，經被告己○○及其指定辯護人於本
    院審理中均表示無意見而同意作為證據，且本院審酌該陳述
    作成時之狀況並無瑕疵之情狀存在而認為適當，亦復查無顯
    有不可信之情況存在，揆諸上開說明，自得為證據。
二、本案認定犯罪事實所引用之本案卷內所有卷證資料（包含文
    書證據、物證等證據），並無證據證明係公務員違背法定程
    序所取得，且被告及其指定辯護人，於本院審理終結前就卷
    內所有之卷證資料之證據能力均表示無意見，又卷內之文書
    證據，亦無刑事訴訟法第159 條之4 之顯有不可信之情況與
    不得作為證據之情形，則依刑事訴訟法第159 條之5 之規定
    ，本案認定犯罪事實所引用之本案卷證所有文書證據、物證
    等證據，均有證據能力。
貳、實體事項：
一、上開犯罪事實，業據被告己○○於本院審理中坦承不諱，並
    核與同案被告徐錦柳、陳漢卿迭於警詢、偵查及本院審理中
    之供述大致相符，且經被害人乙○○○、丁○○、戊○○○
    、甲○○○、呂游梅英分別在警詢、偵查及本院審理中指述
    綦詳（陳漢卿固曾否認有參與詐騙甲○○○之該次犯行，然
    甲○○○於警訊中乃係陳稱：「當時我要出門配鑰匙，途中
    忽然間有位女子擋到我去路，問我說婦產科在那裹，我說不
    知道，突然間又有一位女子來對我們說我知道，後來徐女又
    對我說那女子是在前面賣東西，而身上有很多錢要去找帥哥
    ，大可惜了，要我與他聯手以小錢換大錢，後來我們坐上陳
    漢卿駕駛計程車，徐女又對陳某說駕駛座旁女子傻傻的有很
    多錢，要去找帥哥，我們三人就坐上陳某計程車，開到建國
    路段停車，陳某就開口說那傻女子錢那麼多要去找帥哥太可
    惜了，一起來騙他，結果陳某與徐女對完話後問我身上有沒
    有錢，我說我沒有什麼錢，郵局存摺只不過約六萬元，他們
    就載我回家拿郵局存摺領給他們，另外又加上金飾，結果迷
    迷糊糊的，記得對方有拿一包東西給我，等回家後才發現那
    包東西是飲料，後來我拿去報案」等語，不僅核與伊在本院
    之供述大致相符，且伊前於本院審理中亦當庭明確指認同案
    被告陳漢卿及徐錦柳不移。而本院審酌被害人甲○○○遭詐
    騙之過程，其犯罪手法及行騙之人均係一男二女一節，與其
    餘被害人完全相同，再參以該次犯罪時間自甲○○○經被告
    及徐錦柳搭訕至乘坐陳漢卿之計程車，再迄取出存摺提領存
    款交付被告等，以及被告等得手後，令被害人下車離去，其
    過程頗長，交談亦多，被害人印象極為深刻，殊無誤指之可
    能，是陳漢卿此部分所辯，要無足採）；此外，復有徐錦柳
    所有而供犯罪所用之現金200,000 元、郵政定期儲金質押借
    據2 紙、郵政存簿提款單5 紙扣案可佐，足認被告之自白與
    事實相符，而可採信，是本案事證明確，被告犯行洵堪認定
    ，應依法論科。
二、按本案被告己○○於為上開犯行後，刑法部分條文業經修正
    公布，並於95年7 月1 日施行。修正後刑法第2 條第1 項之
    規定，係規範行為後法律變更所生新舊法律比較適用之準據
    法，於修正後刑法施行後，應適用新法第2 條第1 項規定之
    從舊從輕之原則為比較，適用最有利於行為人之法律。比較
    時應就罪刑有關之共犯、未遂犯、想像競合犯、牽連犯、連
    續犯、結合犯，以及累犯加重、自首減輕暨其他法定加減原
    因（如身分加減）與加減例等一切情形，綜其全部罪刑之結
    果而為比較（最高法院95年度第8 次刑事庭會議決議參照）
    。又如涉及裁量權行使者，須於裁量行使時，方有比較適用
    問題，如易科罰金、易服勞役、緩刑及保安處分之宣告等。
    故前述一般綜合罪刑之結果而為比較，以決定罪刑之適用時
    ，不就易科罰金等列為比較，必須已決定為緩刑、保安處分
    之宣告，所處之刑得易科罰金或易服勞役時，始就各該緩刑
    等部分決定其適用標準，此部分得予割裂適用，是為例外。
    就易科罰金、易服勞役而言，則應依修正後刑法第2 條第 1
    項規定，分別適用最有利於行為人之法律（最高法院95年度
    臺上字第5125、5343、6171號判決意旨參照）。至行為後刑
    法條文經修正，惟無有利、不利情形，應適用裁判時法（最
    高法院95年度第21次刑事庭會議決議參照）。經查：
    (一)關於常業犯部分：修正後刑法已刪除修正前刑法第340 條
      常業詐欺罪之規定，而修正前刑法之常業詐欺罪，其法定
      本刑為1 年以上7 年以下有期徒刑，得併科50,000元以下
      罰金，刑法修正後，因常業犯已經刪除，應將所犯多次詐
      欺罪分論併罰，合併計算其法定最高本刑必較原常業犯之
      法定刑為重，經比較之結果，應適用較有利之修正前刑法
      第340 條論以常業詐欺罪。
    (二)關於法定罰金刑最低度部分：修正前刑法第340 條常業詐
      欺罪定有罰金刑，而修正前刑法第33條第5 款規定為銀元
      1 元（並依罰金罰鍰提高標準條例第1 條前段規定提高10
      倍後，折算為新臺幣30元）以上，修正後刑法第33條第 5
      款則修正為新臺幣1,000 元以上，以百元計算，自以行為
      時之法律有利於被告。
    (三)關於共犯部分：修正前刑法第28條規定：「二人以上共同
      實施犯罪之行為者，皆為正犯」；新法修正施行後，將「
      實施」改為「實行」，而成為：「二人以上共同實行犯罪
      之行為者，皆為正犯」，其修正理由係為釐清陰謀共同正
      犯、預備共同正犯、共謀共同正犯是否合乎本條規定之正
      犯要件。而本案被告既與徐錦柳、陳漢卿間有犯意聯絡及
      行為分擔，即屬實行犯罪行為之正犯，不論依修正前、後
      之規定，皆屬共同正犯，故修正後之規定並未較有利於被
      告。
    (四)綜上所述，本案自應依修正後刑法第2 條第1 項前段，適
      用修正前刑法之規定。至於修正前刑法第340 條之常業詐
      欺罪，其法定罰金刑之貨幣單位及數額，依修正後刑法施
      行法第1 條之1 第1 項、第2 項但書規定修正貨幣單位為
      新臺幣，數額則提高為3 倍，惟罰金刑之輕重並未因幣別
      及提高倍數所應適用法律之更迭而有異致，亦即，修正前
      後本罪法定罰金刑之最高度輕重相同，自無有利、不利之
      情形，即無比較適用之問題，尚非刑法第2 條第1 項所指
      之法律變更，故上開所述法定罰金刑之貨幣單位及數額規
      定，應依一般法律適用原則，適用裁判時法。
三、按刑法上之常業犯，係指有賴某種犯罪為業之意思，而有事
    實之表現，而刑法上之常業詐欺犯，係指以詐欺行為為生之
    事業者而言，最高法院著有45年臺上字第1188號及74年臺上
    字第6551號判例要旨可資參照。本案被告己○○與徐錦柳、
    陳漢卿共組三人詐欺集團，以上揭所述方式詐騙他人，並將
    所詐得款項平分花用以營生，顯係以之為業。是核被告己○○所為，係犯修正前刑法第340 條之常業詐欺罪。被告與徐
    錦柳、陳漢卿就上開犯行間，均有犯意聯絡及行為分擔，為
    共同正犯。又關於詐騙被害人呂游梅英部分，被告雖尚未取
    得財物即為警查獲，固屬未遂，惟既被告所犯乃係屬實質上
    一罪之常業詐欺罪，且其前所為4 次之詐欺犯行均已既遂，
    自仍應論以常業詐欺一罪，併此敘明。爰審酌被告不思以正
    途為生，竟與徐錦柳、陳漢卿見被害人均年邁可欺，即以如
    附表所示手段詐騙被害人等之金錢，所為實非可取，且造成
    被害人等之損失匪輕，惟兼衡其於犯後終能坦承犯行，態度
    尚可等一切情狀，量處如主文所示之刑。扣案之現金200,00
    0 元、郵政定期儲金質押借據2 紙及郵政存簿提款單5 紙，
    乃係徐錦柳所有，且係供渠與被告、陳漢卿共犯本案之罪所
    用之物，業據徐錦柳供陳在卷，自應依刑法第38條第2 項第
    2 款之規定，於被告主文項下亦宣告沒收之。
四、末查：被告所犯上開之罪之時間，雖係在96年4 月24日以前
    ，惟因被告所犯乃係修正前刑法第340 條之罪，且於本案經
    宣告逾1 年6 月之有期徒刑，復其係在中華民國九十六年罪
    犯減刑條例施行前即由本院發佈通緝，迄99年3 月4 日始因
    通緝到案而接受審判，故依該條例之規定，不得減刑，再予
    敘明。
五、不另為無罪諭知部分：
    (一)公訴意旨另以：被告己○○與同案被告徐錦柳、陳漢卿三
      人共同組成犯罪組織金光黨，先後於84年8 月7 日12時、
      86年3 月21日11時、86年4 月20日10時30分、86年7 月 8
      日、86年8 月26日上午、86年9 月24日、86年10月4 日10
      時至11時、86年9 月29日9 時、86年9 月30日、86年10月
      6 日10時、86年9 月25日8 時，分別在桃園縣中壢市○○○路○ 段141 巷、桃園縣大溪鎮員樹林三之市場、桃園縣
      八德市○○路、桃園縣中壢市○○路、桃園市成功國小附
      近、桃園縣平鎮市○○路25巷3 號前、苗栗縣卓蘭鎮○○
      路、臺中市○○路、中和市加油站附近、臺北市○○路34
      1 巷口、苗栗縣苑裡鎮○○里○○路口等地，詐騙徐葉丁
      月、陳端治、黃仁欽、游忠、張吳碧芳、劉啟發、蔡阿勤
      、莊林蔭、陳張月寶、莊王麗繡、蕭柯嬌等人財物，因認
      被告與徐錦柳、陳漢卿另共同涉犯有組織犯罪條例第3 條
      第1 項及刑法第340 條之罪嫌等語。
    (二)按犯罪事實應依證據認定之，無證據不得認定犯罪事實，
      刑事訴訟法第154 條第2 項定有明文。次按組織犯罪條例
      所稱犯罪組織，係指三人以上，有內部管理結構，以犯罪
      為宗旨，或以其成員從事犯罪活動，具有集團性、常習性
      及脅迫性或暴力性之組織為要件，此觀諸該條例第2 條自
      明。
    (三)經查：本案前經本院以不同案件被告之相片及同案被告之
      相片（陳漢卿之相片及另男子相片共6 張、徐錦柳相片及
      另一女子相片共2 張）提示予被害人指認，而1.經被害人
      徐葉丁月指認女子之相片均係騙其之人（實際上僅有徐錦
      柳係被告），指認男子相片非陳漢卿，雖經當面指認係被
      告二人，然相片與本人並無差異，何以前後指認不一，顯
      見被害人之指認應有疑義；2.經陳端治指認相片符合，惟
      見到人初則說不是徐錦柳，復改稱是徐錦柳，陳漢卿則是
      開計程車。然相片與本人並無差異，何以被害人指認前後
      不一，顯見被害人之指認亦有疑義；3.經被害人黃仁欽指
      認相片，女的指認非徐錦柳，男的非陳漢卿，當面指認亦
      非被告二人，是以顯非其二人詐騙被害人黃仁欽；4.經被
      害人游忠指認相片非徐錦柳、陳漢卿（均無騙其錢之人）
      ，當面對質亦非其二人，是其二人並未詐騙被害人游忠；
      5.經被害人張吳碧芳指認相片，指認女的非徐錦柳，男的
      不清楚，當面指認女的係徐錦柳，男的非陳漢卿，是被害
      人張吳瑞芳前後指證不一，其指認顯有疑義；6.劉啟發經
      傳喚未到庭，惟於警訊稱係二女，與本案被告三人共同行
      騙之犯罪手法不同，且係指認報紙之相片，其指訴亦有疑
      義；7.被害人蔡阿勤陳稱二男一女，裝瘋係男的，惟非被
      告陳漢卿，指認相片係徐錦柳、陳漢卿，顯見被害人之指
      認亦前後不一，實有疑義；8.被害人莊林蔭指認相片男指
      陳漢卿，女指吳金珠，惟當面對質非其二人，顯見亦非其
      二人詐騙被害人；9.經被害人莊王麗繡指認相片女的係徐
      錦柳，男的非陳漢卿，經當面對質不是其二人，是亦非其
      二人詐騙被害人；10.被害人蕭阿嬌對於相片無法指認，當
      面對質非徐錦柳、陳漢卿，是其二人應未詐騙被害人；11.
      被害人陳張月寶經傳喚未到庭，雖被害人陳張月寶於警訊
      中指認報載徐錦柳之相片，表示係該人詐騙其財物云云，
      惟陳張月寶於警訊中又陳稱：有一同夥來向伊搭訕，說相
      片上（指徐錦柳）之女子很可憐，是個傻瓜，之前買麵包
      被騙了200,000 元，叫伊做好心帶他回家，這時相片上之
      傻女便說除非比其有錢才跟伊走，伊怕他被人騙，所以坐
      上他們叫的計程車回家拿錢，上車後，開到成泰路附近後
      ，這時兩個女的就把我壓在車窗旁，然後搶伊的錢和金飾
      ，這時計程車停在成泰路3 段附近，計程車司機過來把車
      門打開，然後1 台貨車停在計程車旁，貨車司機下來把伊
      拉下車子，並拿出1 把槍威脅伊要錢要命，伊心生畏懼，
      只好任他們搶走財物等情，是陳張月寶之加害人係四人，
      而與本案被告及徐錦柳、陳漢卿之犯罪態樣亦不相同；12.
      本案被告與徐錦柳、陳漢卿僅係以詐欺為犯罪態樣，並無
      脅迫或暴力之行為，自與前揭說明之「脅迫性」、「暴力
      性」之要件有間，而難認所為已犯有組織犯罪條例第3 條
      第1 項之發起犯罪組織罪。綜上所述，被告所為尚與組織
      犯罪條例之構成要件有別，自不得以該罪相繩，且就檢察
      官另指涉犯之詐欺部分，或指認非被告等所為（如前述3.
      、4.、8.、9.、10.），或指認前後不一（如前述1.、2.、
      5.、6.、7.），或犯罪態樣不同（如前述11.），且亦查無
      其他積極證據足證被告確涉犯有此部分犯行，依首揭說明
      ，本應諭知無罪，然因檢察官認此部分與前開論罪科刑部
      分具連續犯（詐欺部分）或牽連犯（違反組織犯罪條例部
      分）之裁判上一罪關係，是均爰不另為無罪之諭知。
據上論所，應依刑事訴訟法第299 條第1 項前段，刑法第2 條第
1 項前段，修正前刑法第28條、第340 條，刑法第38條第1 項第
2 款，判決如主文。
中    華    民    國    99    年    4     月    30    日
                    刑事第十庭  審判長法  官  江德民
                                      法  官  黃鏡芳
                                      法  官  蘇昌澤
以上正本證明與原本無異。
如不服本判決應於收受判決後10日內向本院提出上訴書狀，並應
敘述具體理由。其未敘述上訴理由者，應於上訴期間屆滿後20日
內向本院補提理由書( 均須按他造當事人之人數附繕本) 「切勿
逕送上級法院」。
                                      書記官  李佳穎
中    華    民    國    99    年    4     月    30    日
附錄論罪科刑依據之法條：
中華民國刑法 (舊 88.02.03 以前)第340條
以犯前條之罪為常業者，處一年以上七年以下有期徒刑，得併科
5000元以下罰金。
附表：
┌──┬────┬────┬────┬────────────────┐
│編號│時    間│地    點│對    象│詐        騙        方        式│
├──┼────┼────┼────┼────────────────┤
│ 一 │86年3 月│桃園縣中│汪劉緝寧│由己○○假扮傻女向汪劉緝寧問路，│
│    │底某日  │壢市內壢│        │徐錦柳再上前搭訕，佯稱己○○身懷│
│    │        │郵局附近│        │鉅款卻要去找帥哥花用，不如由渠與│
│    │        │        │        │汪劉緝寧將己○○身上之現金拿去捐│
│    │        │        │        │助慈善機構，並經己○○表示除非汪│
│    │        │        │        │劉緝寧之現金較其身上之新臺幣（下│
│    │        │        │        │同）200,000 元為多，其才願意將現│
│    │        │        │        │金交由汪劉緝寧保管後，汪劉緝寧即│
│    │        │        │        │陷於錯誤，而取出550,000 元，並與│
│    │        │        │        │簡桂所攜帶之200,000 元共置於一紅│
│    │        │        │        │色布袋中，再一同搭乘陳漢卿所駕駛│
│    │        │        │        │之計程車。嗣徐錦柳於車上即另取出│
│    │        │        │        │相同之紅色布袋調包，並交由汪劉緝│
│    │        │        │        │寧保管且要求伊下車在路旁等待。後│
│    │        │        │        │經汪劉緝寧打開布袋發覺內僅裝有飲│
│    │        │        │        │料，始知受騙。                  │
├──┼────┼────┼────┼────────────────┤
│ 二 │86年7 月│基隆市麥│丁○○  │由己○○假扮傻女向丁○○問路，徐│
│    │29日上午│金路附近│        │錦柳再上前搭訕，表示要做好事，而│
│    │10時許  │        │        │拉丁○○陪同己○○一同搭乘陳漢卿│
│    │        │        │        │駕駛之計程車前往醫院，嗣於車上，│
│    │        │        │        │徐錦柳即向丁○○佯稱己○○身懷鉅│
│    │        │        │        │款卻係傻子，使丁○○陷於錯誤後，│
│    │        │        │        │迷迷糊糊返家取出300,000 元並裝在│
│    │        │        │        │一包裝之中，己○○等人再利用機會│
│    │        │        │        │予以調包。後經丁○○返家後打開發│
│    │        │        │        │覺內僅裝有鮮奶，始知受騙。      │
├──┼────┼────┼────┼────────────────┤
│ 三 │86年8 月│桃園縣桃│戊○○○│由己○○假扮傻女向戊○○○問路，│
│    │13日上午│園市成功│        │徐錦柳再上前搭訕，佯稱己○○身懷│
│    │9 時30分│路桃園農│        │鉅款卻係傻子，不如由渠與戊○○○│
│    │許      │工附近  │        │將己○○身上之現金拿去捐助慈善機│
│    │        │        │        │構，並隨即攔下陳漢卿所駕駛之計程│
│    │        │        │        │車。嗣於車上，徐錦柳再稱若取出現│
│    │        │        │        │金予己○○看，己○○即會交付相同│
│    │        │        │        │數額之現金，而使戊○○○陷於錯誤│
│    │        │        │        │後，共取出600,000 元予徐錦柳，簡│
│    │        │        │        │桂珠同時亦交付相同數額之現金予徐│
│    │        │        │        │錦柳，且共同放置於一包裝中，而交│
│    │        │        │        │予戊○○○保管。後經戊○○○返家│
│    │        │        │        │打開布袋，發覺已遭調包且內僅裝有│
│    │        │        │        │飲料，始知受騙。                │
├──┼────┼────┼────┼────────────────┤
│ 四 │86年9 月│桃園縣桃│甲○○○│由己○○假扮傻女向甲○○○問路，│
│    │26日上午│園市桃鶯│        │徐錦柳再上前搭訕，佯稱己○○身懷│
│    │10時許  │路附近  │        │鉅款卻要去找帥哥花用，不如由渠與│
│    │        │        │        │甲○○○以小錢換大錢之方式，詐取│
│    │        │        │        │己○○身上之現金，而使甲○○○陷│
│    │        │        │        │於錯誤，先與己○○、徐錦柳一同搭│
│    │        │        │        │乘陳漢卿所駕駛之計程車，再陸續取│
│    │        │        │        │出68,000元現金（起訴書誤載為63,0│
│    │        │        │        │00元）及金項鍊2 條、手鍊1 條、戒│
│    │        │        │        │指1 只（價值共約30,000元）等物。│
│    │        │        │        │嗣甲○○○於迷迷糊糊之際，只記得│
│    │        │        │        │徐錦柳等人曾交付伊1 包物品，但經│
│    │        │        │        │伊返家打開發覺內僅裝有飲料，始知│
│    │        │        │        │受騙。                          │
└──┴────┴────┴────┴────────────────┘

司法院資訊處製作；財團法人民間司法改革基金會備份。
